最高法院民事判決　　　　　　　　　　111年度台上字第176號
上　訴　人　張影慎
訴訟代理人　黃志文律師
被 上訴 人　禹紳開發有限公司（下稱禹紳公司）

法定代理人　魏詩瑜
被 上訴 人　易冠開發有限公司（下稱易冠公司）

法定代理人　王宸泰
被 上訴 人　蔡沂飛
　　　　　　李中維
　　　　　　林依瑾
上列當事人間請求損害賠償事件，上訴人對於中華民國110年8月
3日臺灣高等法院第二審判決（109 年度原重上字第2號），提起
上訴，本院判決如下：
    主  文
原判決除假執行部分外廢棄，發回臺灣高等法院。
    理  由
一、上訴人主張：
  ㈠被上訴人林依瑾、李中維分別為被上訴人禹紳公司、易冠公
    司之員工，被上訴人蔡沂飛為該二公司員工，均明知禹紳公
    司、易冠公司未取得經營骨灰塔位銷售經營許可，且臺南市
    南都福座（下稱南都福座）骨灰骸設施未依規定報經主管機
    關核准公告後啟用，依法不得販售。
  ㈡蔡沂飛、林依瑾於原判決附表編號（下以編號稱之）1 「訛
    稱內容」欄所示之時、地，以該欄所示言詞；李中維於編號
    4至6「訛稱內容」欄（附表該欄內容，下通稱為訛稱內容）
    所示之時、地，以該欄所示言詞，對伊詐騙；另蔡沂飛、李
    中維依序於編號2、3訛稱內容所示之時、地及言詞，先後對
    伊詐騙，致伊陷於錯誤，而分別於編號1至6「交付款項日期
    」欄所示之日期，各交付「金額」欄所示款項，而購買「購
    買標的」欄骨灰塔位，共受有新臺幣（下同）2,044 萬元之
    損害。
  ㈢蔡沂飛、林依瑾、李中維分別受僱於禹紳公司、易冠公司，
    依民法第184條第1項前、後段、第2項、第185條第1 項、第
    28 條、第188條第1項、公司法第23條第2項規定，蔡沂飛、
    林依瑾、李中維、禹紳公司、易冠公司應分別負連帶賠償責
    任。且伊業已撤銷被詐欺之意思表示，禹紳公司、易冠公司
    受有不當得利，伊亦得依民法第179 條規定，請求禹紳公司
    、易冠公司返還不當得利。爰依上開規定，擇一求為命：㈠
    林依瑾、蔡沂飛、禹紳公司連帶給付108 萬元，及林依瑾自
    民國108年7月21日起、蔡沂飛自108年7月19日起、禹紳公司
    自108年5月28日起算法定遲延利息；㈡蔡沂飛、易冠公司連
    帶給付240萬元，及蔡沂飛自108 年7月19日起、易冠公司自
    108年5月31日起算法定遲延利息；㈢李中維、易冠公司連帶
    給付1,696萬元，及李中維自108年7月6日起、易冠公司自10
    8年5月31日起算法定遲延利息之判決（未繫屬本院部分，不
    予贅述）。
二、被上訴人之答辯要旨：
  ㈠蔡沂飛以：伊係以靠行方式與禹紳公司、易冠公司合作，仲
    介出售骨灰塔位，105 年10月間經由林依瑾介紹認識上訴人
    ，居間介紹購買禹紳公司、易冠公司之編號1、2所示骨灰塔
    位，上訴人已取得該塔位之使用權狀，伊未詐騙上訴人。縱
    編號1 之南都福座原有未經核准啟用之瑕疵，然僅為契約糾
    紛，與侵權行為無涉。況該福座嗣可正常使用，上訴人未受
    有損害。另伊與林依瑾各為獨立作業之銷售人員，兩人間無
    關聯，上訴人請求連帶賠償，亦無理由。又上訴人遲至 108
    年4月30日始提起本件訴訟，其請求權已罹於時效。
  ㈡李中維則以：伊受易冠公司委託，代銷骨灰座予上訴人，並
    交付永久使用權買賣契約書，未以不實資訊詐騙，編號4 至
    6 之南都福座縱未經核准啟用，僅違反取締規定，買賣契約
    不因之無效。況現其所持有編號3至6之骨灰座具經濟價值，
    且可使用，並無損失。且上訴人事後反悔不願買受，僅屬買
    賣糾紛，非伊有詐欺之侵權行為等語。
三、易冠公司、禹紳公司、林依瑾均未提出書狀作何聲明或陳述
    。
四、原審廢棄第一審判決關於命被上訴人為給付部分，改判駁回
    上訴人於第一審之訴，理由如下：
  ㈠觀諸蔡沂飛與上訴人之女高雅凡、高雅雯於106 年6月1日；
    李中維與高雅凡於同年月5日；蔡沂飛與高雅凡於同年月8日
    ；蔡沂飛與高雅凡於同年5 月26日等對話譯文（下稱系爭對
    話譯文），均未提及蔡沂飛、林依瑾或李中維有為訛稱內容
    所示行為，無從為有利上訴人之認定。且依使用權狀領取切
    結書、有龍建設開發股份有限公司（下稱有龍公司）109 年
    12 月22日函、臺南市政府109年10月12日函及高雄高等行政
    法院109 年度訴字第30號判決等內容觀之，可見上訴人已取
    得編號1、4至6 骨灰塔位使用權，並得使用、交易或處分；
    且南都福座業於89 年8月11日經臺南市政府同意全塔啟用，
    嗣因6 樓室內裝修之一部未經核准，依殯葬管理條例規定應
    再申請使用，蔡沂飛、林依瑾、李中維縱未查證即向上訴人
    銷售，亦非施用詐術或背於善良風俗。
  ㈡禹紳公司、易冠公司雖未依殯葬管理條例第42條第1 項規定
    申請經營許可，即經營骨灰塔位銷售業務，然該規定乃為維
    持殯葬等服務交易秩序之管理殯葬服務業規定，非屬民法第
    184條第2項所稱保護他人法律。況違反殯葬管理條例之上開
    規定，主管機關得勒令停業並處以罰鍰，非謂骨灰塔位買賣
    契約無效，難即認蔡沂飛、林依瑾、李中維施用詐術、或背
    於善良風俗。至蔡沂飛、林依瑾、李中維雖因涉詐欺犯行，
    業經臺灣臺北地方檢察署提起公訴，但不能拘束民事法院。
    另上訴人提出之存摺明細、買賣契約書、發票、有龍公司函
    等，僅能證明購買骨灰塔位及南都福座需繳納管理維護費。
    準此，上訴人未能證明蔡沂飛、林依瑾、李中維有為訛稱內
    容所示施用詐術行為，或有何背於善良風俗、違反保護他人
    法律之行為，可以確定。
  ㈢上訴人已取得編號2、3骨灰塔位之永久使用權狀，自有權使
    用、處分該骨灰塔位，難認其受有損害。而細繹蔡沂飛、李
    中維與高雅凡、高雅雯之系爭對話譯文內容，均未提及蔡沂
    飛、李中維有為訛稱內容所示之詐欺行為。且殯葬管理條例
    第42 條第1項規定，非屬保護他人之法律；易冠公司未取得
    經營骨灰塔位之銷售經營許可，不能推認蔡沂飛、李中維有
    施用詐術、或背於善良風俗。另上訴人所提匯款單、發票、
    辰雲事業股份有限公司函，僅能證明購買編號2、3「購買標
    的」欄所示骨灰塔位，及蓬萊陵園骨灰塔位需繳納維護管理
    費，難謂蔡沂飛、李中維有為訛稱內容所示施用詐術行為。
  ㈣上訴人既不能證明蔡沂飛、林依瑾、李中維有訛稱內容之詐
    騙行為，或有背於善良風俗、違反保護他人法律之行為，復
    未證明禹紳公司、易冠公司有何詐騙行為，或有何背於善良
    風俗、違反保護他人法律，致其購買編號1至6「購買標的」
    欄骨灰塔位，則其主張蔡沂飛、林依瑾、李中維、禹紳公司
    、易冠公司應連帶負損害賠償責任；或撤銷受詐欺之意思表
    示，而請求禹紳公司、易冠公司返還不當得利，均屬無據。
  ㈤從而，上訴人依民法第184條第1項、第2項、第185 條第1項
    、第188條第1項、第28條、公司法第23條第2項、民法第179
    條規定，請求林依瑾、蔡沂飛、禹紳公司連帶給付108 萬元
    本息；蔡沂飛、易冠公司連帶給付240 萬元本息；李中維、
    易冠公司連帶給付1,696 萬元本息，均無理由，不應准許。
五、本院判斷：
  ㈠法院得依已明瞭之事實，推定應證事實之真偽；如不能依當
    事人聲明之證據而得心證，為發現真實認為必要時，得依職
    權調查證據；且認為必要時，得依職權訊問當事人，此觀民
    事訴訟法第282條、第288條第1項、第367條之1第1項規定自
    明。而就事實審理言，當事人本人通常為最知悉紛爭事實之
    人，故最有可能提供案情資料，以協助發現真實及促進訴訟
    。是法院為迅速發現真實，得訊問當事人本人，並以其陳述
    作為證據。
  ㈡原審固以：系爭對話譯文，乃高雅凡或高雅雯於106年5月26
    日至同年6月8日間，分別與李中維、蔡沂飛之通話內容，均
    未提及蔡沂飛、林依瑾或李中維有為訛稱內容所示行為，無
    從為有利上訴人之認定。惟細繹蔡沂飛曾於該譯文表示：「
    完整的交易，就是整個案件完整啊，就完整下來金額你全部
    都拿到，到底是要完成整個買賣，還是說你要退款。」「你
    們拿到錢嘛，就兩種……你總不會告訴我說，我現在要退款
    ，等一下你又告訴我說，希望我可以完成這個案件……」「
    那我們就是繼續處理跟後續處理，那整個完整東西下來，所
    有總價金再一起完整給你。」「公司還沒有確定你們是不是
    要降價，依我現在看，降價的話會有三千三左右。」「確定
    3280」「我們會希望6∕30 整個案件結束後，全額給你。」
    「……我們當然希望說，你拿錢，我們也拿錢，大家都拿到
    錢，我們最主要的利潤在這裡。」「就是你們的事啊，就賣
    給人家了啊。」「公告費就是登記在塔位上面，公告登記的
    是在塔位上面，用塔位做公告登記。」「……我們現在講的
    是全部的售後服務，而不是講一部份的售後服務。」；李中
    維則稱：「……我不管那個錢，那個怎麼樣，反正，如果你
    現在來跟我談，那沒關係，那我歡迎你帶著媽媽來跟我對質
    。」「……我從接觸到現在都是對你媽……」「你叫你媽媽
    來跟我確認……」各語（分見一審㈠卷132、133、135、143
    、145、146、194、199；188、189頁）以察，似隱含訛稱內
    容所指上訴人欲移轉、出售靈骨塔位乙事。倘若如此，則依
    蔡沂飛、李中維於系爭對話譯文所述內容，及其與上訴人之
    交易經過，原審為發現真實而認為必要時，得依職權訊問上
    訴人與蔡沂飛、李中維，或令其對質，以協助發現真實及促
    進訴訟，並以其陳述為證據。乃原審見未及此，僅以系爭對
    話譯文未「直接」提及訛稱內容所示行為，即為不利上訴人
    之判斷，已有不適用上開規定之違背法令。
  ㈢法院為判決時，應斟酌全辯論意旨及調查證據之結果，依自
    由心證判斷事實之真偽，並不得違背論理及經驗法則，觀諸
    民事訴訟法第222條第1項本文、第3 項規定即明。而因被詐
    欺而為意思表示者，表意人得撤銷其意思表示；故意以背於
    善良風俗之方法，加損害於他人者，負損害賠償責任，民法
    第92條第1項本文、第184條第1 項後段亦有明文。該所稱詐
    欺，係指對表意人意思形成過程屬於重要，而有影響之不真
    實事實，為虛構、變更或隱匿之行為，故意表示其為真實，
    使表意人陷於錯誤、加深錯誤或保持錯誤者而言。是項規定
    所欲保護之法益，為表意人意思表示形成過程之自由。蓋詐
    欺者慣於利用受害人之需求、疏忽、恐懼、同情、貪財、迷
    信等心理狀態，施以言語行動、傳媒資訊或數人分工等手法
    交互運作，使受害人逐步陷於錯誤，而影響其意思表示之形
    成自由。又詐欺之不法行為，如符合故意以背於善良風俗之
    方法，加損害於他人之要件，受害人亦得依民法第184條第1
    項後段、第185 條規定，請求加害人共同負侵權行為之損害
    賠償責任。
  ㈣上訴人取得原判決附表所示骨灰塔位使用權（合計150 個）
    ，並得使用、交易或處分等事實，為原審所認定。衡諸一般
    經驗及論理法則，靈骨塔位乃自然人死亡始有之需求，除經
    營相關行業或投資者外，個別終端消費者之需求數量有限，
    且多透過殯葬業者、墓園經營者洽詢、購買，其銷售樣態、
    管道異於一般商品；持有眾多靈骨塔位而無變價管道者，其
    財產價值難以一般市價衡之。查上訴人於事實審一再主張：
    伊為家庭主婦，並無購買靈骨塔位需求，惟因故持有12個靈
    骨塔位，遭被上訴人以訛稱內容所示行為誘騙，而購買 150
    個靈骨塔位等語（見一審㈠卷10至25，㈡卷374至377，㈢卷
    4至13、305至306、386至387；原審卷㈠172至174、289至29
    3、467至468 頁）。倘屬實在，則於上訴人購買上開靈骨塔
    位之意思形成過程，被上訴人有無利用其心理狀態，施以言
    語行動等虛構、變更或隱匿之不法行為，故意以不真實之事
    實，使上訴人陷於錯誤，致影響其意思表示之形成自由？攸
    關上訴人得否撤銷其意思表示，及被上訴人應否負共同侵權
    行為之損害賠償責任，自應詳為調查審認判斷。原判決就上
    訴人之上開主張恝置不論，且未斟酌全辯論意旨，及論理、
    經驗法則，逕認上訴人未證明被上訴人之詐騙或背於善良風
    俗行為，即為其不利之認定，除違反上開規定外，並有不備
    理由之違法。
  ㈤上訴論旨，指摘原判決關此部分違背法令，求予廢棄，非無
    理由。
六、結論：本件上訴為有理由。依民事訴訟法第477條第1項、第
    478條第2項，判決如主文。
中    華    民    國   111    年    2     月    9     日
                      最高法院民事第三庭
                          審判長法官  沈  方  維  
                                法官  張  競  文  
                                法官  陳  麗  芬  
                                法官  方  彬  彬  
                                法官  鍾  任  賜  
本件正本證明與原本無異
                                      書  記  官
中    華    民    國   111    年    2     月    22    日